臺灣新北地方法院民事判決
109年度簡上字第202號
上  訴  人  林玫英  
訴訟代理人  李雅惠  
上  訴  人  陳龍欽  
訴訟代理人  邱景睿律師
複  代理人  周淑萍律師
上列當事人間請求修復漏水等事件，兩造對於中華民國109年3月
26日本院板橋簡易庭108年度板簡字第1491號第一審判決，各自
提起上訴，經本院於111年3月9日言詞辯論終結，判決如下：
    主      文
原判決主文第二項關於命上訴人陳龍欽給付超過新臺幣壹萬柒仟
陸佰玖拾伍元部分，及該部分假執行之宣告，並訴訟費用之裁判
均廢棄。
上廢棄部分，上訴人林玫英在第一審之訴及假執行之聲請均駁回
。
上訴人陳龍欽其餘上訴駁回。
上訴人林玫英上訴駁回。
第一審訴訟費用，由上訴人林玫英負擔十分之七，餘由上訴人陳
龍欽負擔，第二審訴訟費用關於上訴人林玫英上訴部分，由上訴
人林玫英負擔，第二審訴訟費用關於上訴人陳龍欽上訴部分，由
上訴人陳龍欽負擔百分之八十六，餘由上訴人林玫英負擔。
    事實及理由
一、上訴人林玫英主張：伊所有之門牌號碼新北市○○區○○路00巷
    0號1樓房屋（下稱系爭1樓房屋）位在陳龍欽所有之同號2樓
    房屋（下稱系爭2樓房屋）正下方，因系爭2樓房屋之前陽台
    洗衣機地排未接管長年將水排至陽台地坪以及後陽台舊有熱
    水暗管彎頭鏽蝕破裂，造成系爭1樓房屋漏水及壁癌，爰依
    所有權及侵權行為之法律關係，請求陳龍欽應依財團法人新
    北市建築師公會（下稱新北建師公會）鑑定報告書（下稱系
    爭報告）玖鑑定分析結論所示之修復方法及品名編號⑴至⑷所
    示之2樓修繕工程項目為修復，至修復為止，並應將系爭2樓
    房屋後陽台配白鐵管路修復至不漏水狀態，並應給付財物損
    失及復原費用新臺幣（下同）139,000元，及自起訴狀繕本
    送達翌日起至清償日止，按週年利率5％計算之利息等語。原
    審判命陳龍欽應依系爭報告玖鑑定分析結論所示之修復方法
    及品名編號⑴至⑷所示之2樓修繕工程項目為漏水修復工程，
    至修復為止，並應給付林玫英28,000元，及自108年5月31日
    起至清償日止，按週年利率5％計算之利息。兩造各自不服提
    起上訴，林玫英上訴聲明：⒈原判決駁回林玫英下列之訴部
    分廢棄。⒉陳龍欽應再將系爭2樓房屋後陽台配白鐵管路修復
    至不漏水狀態。⒊陳龍欽應再給付林玫英111,000元，及自10
    8年5月31日起至清償日止，按週年利率5％計算之利息。答辯
    聲明：上訴駁回。
二、上訴人陳龍欽則以：系爭1樓房屋漏水係因林玫英將系爭1樓
    房屋陽台外推震裂公共污水排水管所致，與系爭2樓房屋無
    關，又系爭1樓房屋於鑑定人108年9月6日初勘及108年10月2
    8日會勘時已無漏水現象，伊無庸負任何修復及賠償責任等
    語資為抗辯。上訴聲明：⒈原判決不利於陳龍欽之部分廢棄
    。⒉上廢棄部分，林玫英在第一審之訴及假執行之聲請均駁
    回。答辯聲明：上訴駁回。
三、林玫英主張其所有之系爭1樓房屋位在陳龍欽所有之系爭2樓
    房屋正下方等事實，業據提出系爭1樓、2樓房屋謄本為證（
    見原審卷第49頁、第51頁），且為陳龍欽所不爭執，堪信為
    真實。
四、本院之判斷：
　㈠系爭1樓房屋有無漏水情形、漏水處、漏水原因及鑑定會（初
    ）勘時是否仍在漏水中？
　⒈經原審囑託新北建師公會鑑定系爭1樓房屋之漏水情形及原因
    ，經該公會鑑定人於108年9月6日初勘及108年10月28日會勘
    後，作成系爭報告，再經該公會先後以110年10月27日新北
    市建師鑑字第491號函、111年1月18日新北市建師鑑字第35
    號函作成補充意見（見本院卷第369頁至第376頁、第483頁
    至第485頁，下分稱系爭意見一、二），合先敘明。
　⒉系爭1樓房屋之漏水情形、漏水處：
　  經新北建師公會鑑定結果，認系爭1樓房屋客廳前陽台（外
    推平台）天花板有因樓板滲漏水造成之白華現象（見系爭報
    告第3頁、第26頁照片編號3、本院卷第371頁、第372頁系爭
    意見一編號⒈⒉⒊），掀開該處天花板後內有漏水跡象，該處
    天花板即系爭2樓房屋前陽台地板油漆普遍脫落，呈白華現
    象（見系爭報告第3頁、第38頁照片編號22、本院卷第371頁
    、第372頁系爭意見一編號⒈⒉⒊），系爭1樓客廳角隅天花板
    有因滲漏水造成之白華現象及滲漏水乾枯痕跡（見系爭報告
    第3頁、第26頁、第27頁照片編號4、5、6、本院卷第372頁
    至第373頁系爭意見一編號⒒），系爭1樓房屋走廊天花板有
    滲漏水漬等滲漏之痕跡（見系爭報告第3頁、第28頁、第40
    頁照片編號8、26、本院卷第372頁系爭意見一編號⒍⒎⒏），
    系爭1樓房屋主臥室天花板有滲漏水漬等滲漏之痕跡及白華
    （見系爭報告第3頁、第29頁、第41頁照片編號9、27、本院
    卷第372頁系爭意見一編號⒍⒎⒏⒐），可知系爭1樓房屋有2處
    漏水，一處為系爭1樓房屋客廳前陽台（外推平台）天花板
    含客廳角隅天花板，另一處為系爭1樓房屋走廊天花板與主
    臥室天花板（見系爭報告第3頁、本院卷第371頁至第373頁
    ）。
　⒊系爭1樓房屋之漏水原因：
　  經新北建師公會鑑定結果，認系爭2樓房屋前陽台洗衣機地
    排未配管（見系爭報告第41頁照片編號28），長年將水直接
    排放至系爭2樓房屋前陽台地坪，系爭2樓房屋前陽台樓地板
    因大量排水致地板地磚浸潤潮濕，造成地板地磚多處膨空，
    以致水與空氣侵入地板，致使直下層系爭1樓房屋相對位置
    即系爭1樓房屋前陽台（外推平台）天花板產生白華現象及
    漏水（見系爭報告第4頁、第5頁），系爭1樓房屋走廊天花
    板與主臥室天花板漏水漬等滲漏之痕跡及白華，係因系爭2
    樓房屋熱水器下方舊有熱水暗管彎頭鏽蝕破裂，造成滲漏及
    毛細現象，致使系爭1樓房屋該處天花板漏水所致（見系爭
    報告第4頁、第5頁），足見系爭1樓房屋客廳前陽台（外推
    平台）天花板含客廳角隅天花板之漏水原因為系爭2樓房屋
    前陽台洗衣機地排未配管，長年將水直接排放至系爭2樓房
    屋前陽台地坪，系爭1樓房屋走廊天花板與主臥室天花板之
    漏水原因為系爭2樓房屋舊有熱水暗管彎頭鏽蝕破裂，此觀
    系爭意見一甚明（見本院卷第373頁系爭意見一編號⒖⒗⒘⒙）
    。
　⒋系爭1樓房屋之漏水處於會（初）勘時是否仍在漏水中：
　①經鑑定人於會勘時以水分計測儀測試，測得系爭房屋1樓客廳
    前陽台（外推平台）天花板含客廳角隅天花板濕度含水率為
    17％（系爭報告第3頁、第39頁照片編號23），而一般牆體正
    常平衡狀態的含水率大約在6％以下，長期處於7至10％的牆體
    就會引發白華，含水率大於10％是非常潮濕的牆體，很可能
    伴隨漏水現象，新北建師公會鑑定結果乃認系爭1樓房屋客
    廳前陽台（外推平台）天花板含客廳角隅天花板於會（初）
    勘時尚在漏水中、漏水進行式，滲漏水情形尚未改善（見系
    爭報告第3頁、第39頁照片編號23、本院卷第372頁、第373
    頁系爭意見一編號⒌⒕），足徵系爭1樓房屋客廳前陽台（外
    推平台）天花板含客廳角隅天花板於會（初）勘時仍在漏水
    中而仍有漏水現象。
　②系爭1樓房屋走廊天花板與主臥室天花板於會（初）勘時雖有
    之前滲漏水痕跡存在，然會（初）勘時經鑑定人確認陳龍欽
    已自行將系爭2樓房屋後陽台舊有熱水暗管彎頭鏽蝕破裂修
    復完畢，即確已自行更新暗管彎頭，故系爭1樓房屋走廊天
    花板與主臥室天花板之漏水原因已消滅，會（初）勘時系爭
    1樓房屋走廊天花板與主臥室天花板乃無漏水跡象，有系爭
    報告及系爭意見一可稽（見系爭報告第4頁、第5頁、第42頁
    照片編號29、本院卷第373頁、第376頁系爭意見一編號⒙
    ），經本院再次函詢新北建師公會系爭1樓房屋走廊天花板
    與主臥室天花板於會勘時是否尚在漏水中或已無漏水跡象，
    該公會復以系爭意見二申明系爭1樓房屋走廊天花板與主臥
    室天花板於會勘時經確認已無漏水現象（見本院卷第475頁
    、第476頁、第485頁），足認系爭1樓房屋走廊天花板與主
    臥室天花板於會（初）勘時因該處漏水原因已消滅而已無漏
    水現象。
　⒌按原告於起訴原因已有相當之證明，而被告於抗辯事實並無
    確實證明方法，僅以空言爭執者，當然認定其抗辯事實之非
    真正，而應為被告不利益之裁判。原告對於自己主張之事實
    已盡證明之責後，被告對其主張，如抗辯其不實並提出反對
    之主張者，則被告對其反對之主張，亦應負證明之責，此為
    舉證責任分擔之原則。林玫英對於其主張系爭1樓房屋漏水
    及白華係因系爭2樓房屋所致之事實，已有相當之證明，陳
    龍欽抗辯系爭1樓房屋漏水係因系爭1樓房屋陽台外推震裂公
    共污水排水管所致云云，原雖聲請鑑定，嗣已捨棄不聲請（
    見本院卷第342頁），復未提出其他確實證明方法，且經本
    院函詢新北建師公會系爭1樓房屋客廳前陽台（外推平台）
    天花板含客廳角隅天花板、走廊天花板與主臥室天花板漏水
    與系爭1樓房屋陽台外推間有無因果關連，亦據該公會以系
    爭意見一函復二者間無因果關係（見本院卷第373頁、第374
    頁系爭意見一編號⒚），自應認陳龍欽抗辯事實非真。又新
    北建師公會係經本院2度詢以系爭1樓房屋走廊天花板與主臥
    室天花板於會勘時是否仍在漏水中或已不再漏水或已無漏水
    跡象，而以系爭意見一、二函復系爭1樓房屋走廊天花板與
    主臥室天花板於會（初）勘時已無漏水現（跡）象，有本院
    函文及系爭意見一、二可憑（見本院卷第365頁、第475頁、
    第476頁、第376頁系爭意見一編號、第485頁），可知新北
    建師公會前述會（初）勘時無漏水現（跡）象之答復，係針
    對系爭1樓房屋走廊天花板與主臥室天花板所為之答復，與
    系爭1樓房屋客廳前陽台（外推平台）天花板含客廳角隅天
    花板是否已無漏水現（跡）象無涉，陳龍欽據此即謂系爭1
    樓房屋已全無漏水現（跡）象云云，容無可採，此觀系爭報
    告及系爭意見一就系爭1樓房屋客廳前陽台（外推平台）天
    花板含客廳角隅天花板一再敘明於會（初）勘時尚在漏水中
    而仍有滲漏水情形益明。
　㈡林玫英請求陳龍欽依系爭報告玖鑑定分析結論所示之修復方
    法及品名編號⑴至⑷所示之2樓修繕工程項目為修復有無理由
    ？
  ⒈按所有人對於妨害其所有權者，得請求除去之，民法第767條
    第1項中段定有明文。
  ⒉系爭1樓房屋客廳前陽台（外推平台）天花板含客廳角隅天花
    板之漏水及白華，既係因系爭2樓房屋前陽台洗衣機地排未
    配管，長年將水直接排放至系爭2樓房屋前陽台地坪，使系
    爭2樓房屋前陽台地板地磚浸潤潮濕及多處膨空，以致水與
    空氣侵入系爭2樓房屋前陽台地板即正下方系爭1樓房屋相對
    位置即前陽台天花板所致，且系爭1樓房屋客廳前陽台（外
    推平台）天花板含客廳角隅天花板於會（初）勘尚在漏水中
    ，而仍有滲漏水情形，陳龍欽自負有除去該處漏水原因之義
    務，而經新北建師公會鑑定結果，系爭2樓房屋前陽台之修
    復方法為地排排水配通管及重新施作防水貼磚，詳如系爭報
    告玖鑑定分析結論所示之修復方法及品名編號⑴至⑷所示之2
    樓修繕工程項目所示，有系爭報告可考（見系爭報告第4頁
    至第5頁），則林玫英依所有權之法律關係，請求陳龍欽依
    系爭報告玖鑑定分析結論所示之修復方法及品名編號⑴至⑷所
    示之2樓修繕工程項目為修復，至修復為止，自屬有據。
　㈢林玫英請求陳龍欽將系爭2樓房屋後陽台配白鐵管路修復至不
    漏水狀態有無理由？
　　系爭1樓房屋走廊天花板與主臥室天花板之漏水原因為系爭2
    樓房屋後陽台舊有熱水暗管彎頭鏽蝕破裂，會（初）勘時經
    鑑定人確認該處熱水暗管彎頭確已更新而完成修復，系爭1
    樓房屋走廊天花板與主臥室天花板之漏水原因已消滅，且該
    處已無漏水現（跡）象，堪認該處漏水原因業已除去，則林
    玫英依所有權及侵權行為之法律關係，請求陳龍欽將系爭2
    樓房屋後陽台配白鐵管路修復至不漏水狀態，洵屬無據，不
    應准許。
　㈣林玫英請求陳龍欽給付財產損失及復原費用139,000元有無理
    由？
　⒈按因故意或過失，不法侵害他人之權利者，負損害賠償責任
    。土地上之建築物或其他工作物所致他人權利之損害，由工
    作物之所有人負賠償責任。但其對於設置或保管並無欠缺，
    或損害非因設置或保管有欠缺，或於防止損害之發生，已盡
    相當之注意者，不在此限。負損害賠償責任者，除法律另有
    規定或契約另有訂定外，應回復他方損害發生前之原狀。第
    1項情形，債權人得請求支付回復原狀所必要之費用，以代
    回復原狀，民法第184條第1項前段、第191條第1項、第213
    條第1項、第3項分別定有明文。
　⒉系爭2樓房屋前陽台洗衣機地排未配管，長年將水直接排放至
    系爭2樓房屋前陽台地坪，肇致系爭1樓房屋客廳前陽台（外
    推平台）天花板含客廳角隅天花板漏水及白華，另系爭2樓
    房屋後陽台舊有熱水暗管彎頭鏽蝕破裂，肇致系爭1樓房屋
    走廊天花板與主臥室天花板漏水及白華，於該處漏水原因修
    復完成後，該處固已無漏水現（跡）象，但仍遺有之前因爭
    2樓房屋後陽台舊有熱水暗管彎頭鏽蝕破裂所致之滲漏水痕
    跡及白華，侵害林玫英系爭1樓房屋之所有權，致林玫英系
    爭1樓房屋受有漏水及白華之損害，陳龍欽既未證明其設置
    或保管系爭2樓房屋並無欠缺，或於防止系爭1樓房屋漏水損
    害之發生，已盡相當之注意，依民法第184條第1項前段、第
    191條第1項規定，對於系爭1樓房屋客廳前陽台（外推平台
    ）天花板含客廳角隅天花板、走廊天花板與主臥室天花板漏
    水及白華損害回復原狀之費用，自應負侵權行為損害賠償責
    任，陳龍欽抗辯無須負損害賠償責任云云，不足為採。
　⒊按不法毀損他人之物者，被害人得請求賠償其物因毀損所減
    少之價額，民法第196條定有明文。物被毀損時，被害人除
    得依民法第196條請求賠償外，並不排除民法第213條至第21
    5條之適用。依民法第196條請求賠償物被毀損所減少之價額
    ，得以修復費用為估定之標準，但以必要者為限。經新北建
    師公會鑑定結果，系爭1樓房屋客廳前陽台（外推平台）天
    花板含客廳角隅天花板、走廊天花板與主臥室天花板漏水及
    白華損害之回復原狀，須將潮濕天花板2.5坪換新，及室內2
    0坪白華處理（批土補平）與油漆，回復原狀之修復費用含
    災損天花板復原費用8,000元及白華油漆處理費用20,000元
    ，有系爭報告可查（見系爭報告第5頁），其中災損天花板
    復原費用每坪工資為1,820元、每坪材料費為1,380元，白華
    油漆處理費用每坪工資為600元、每坪材料費為400元，有系
    爭意見二可按（見本院卷第485頁），依此計算，災損天花
    板復原費用8,000元中工資為4,550元（計算式：1,820元/坪
    2.5坪）、材料費3,450元（計算式：1,380元/坪2.5坪）
    ，白華油漆處理費用20,000元中工資為12,000元（計算式：
    600元/坪20坪）、材料費為8,000元（計算式：400元/坪2
    0坪），而材料費係以新材料更換舊材料，其折舊非屬必要
    費用，應予扣除，依行政院所頒「固定資產耐用年數表」及
    「固定資產折舊率表」之規定，房屋附屬設備（其他設備）
    之耐用年數為10年，依定率遞減法，其最後1年之折舊額，
    加歷年折舊累計額，其總和不得超過該資產成本原額之10分
    之9，稽之系爭1樓房屋於84年3月23日建築完成，有系爭1樓
    房屋謄本可佐（見原審卷第49頁），至發生漏水事故之日止
    ，已逾10年耐用年數，故就材料費得請求賠償之金額，扣除
    折舊總和10分之9後，應以1,145元為限【計算式：（3,450
    元＋8,000元）×1/10），其餘工資16,550元，無折舊之問題
    ，應全額賠償，則林玫英就系爭1樓房屋漏水及白華損害回
    復原狀之修復費用合計得請求賠償之金額為17,695元（計算
    式：1,145元＋16,550元）。
　⒋林玫英雖主張系爭1樓房屋漏水及白華回復原狀之修復費用應
    為冷氣2台費用30,000元及房屋損害費用109,175元共139,00
    0元，其中冷氣2台費用30,000元部分，未據林玫英舉證以實
    其說，已無可採，而林玫英所提工程費用共109,175元之報
    價單3紙，除列計批土油漆費用外，固另列計天花板（層板
    ）拆除重作、泥作處理、批AB膠、廢棄物清理（潔）及清（
    搬）運、包護工程等費用（見原審卷第27頁至第29頁），惟
    經本院函詢新北建師公會系爭1樓房屋客廳前陽台（外推平
    台）天花板含客廳角隅天花板、走廊天花板與主臥室天花板
    漏水及白華損害之修復有無拆除天花板重作、泥作處理、批
    AB膠、廢棄物清理（潔）及清（搬）運、包護工程之必要，
    業據該公會以系爭意見一敘明系爭1樓房屋客廳前陽台（外
    推平台）天花板含客廳角隅天花板、走廊天花板與主臥室天
    花板經勘查並非嚴重到需拆除重作，僅予換新，系爭報告估
    價部分係回歸實際需要依更新數量計算，且系爭1樓房屋漏
    水及白華之修繕無須泥作處理、使用AB膠、廢棄物清理（清
    潔）及清運、保護工程（見本院卷第374頁至第376頁系爭意
    見一編號⒛），難謂該3紙估價單所列拆除天花板
    重作、泥作處理、批AB膠、廢棄物清理（潔）及清（搬）運
    、包護工程等費用為系爭1樓房屋漏水及白華回復原狀之合
    理必要修復費用，自不得責令陳龍欽就此負賠償之責，另系
    爭報告災損天花板復原費用8,000元及白華油漆處理費用20,
    000元，修繕估價範圍包含系爭1樓房屋客廳前陽台（外推平
    台）天花板含客廳角隅天花板、走廊天花板與主臥室天花板
    之漏水及白華，業據該公會以系爭意見一敘明在卷（見本院
    卷第374頁、第375頁系爭意見一⒛），並無未予列計
    系爭1樓房屋後陽台天花板損害即系爭1樓房屋走廊天花板與
    主臥室天花板漏水及白華回復原狀修復費用之情事，林玫英
    主張系爭報告遺漏系爭1樓房屋後陽台災損之修繕估價云云
    ，要無可採，綜上，林玫英依侵權行為之法律關係，請求陳
    龍欽賠償17,695元，洵屬有據；逾此範圍之請求，則屬無據
    ，不能准許。
　㈤按給付無確定期限者，債務人於債權人得請求給付時，經其
    催告而未為給付，自受催告時起，負遲延責任。其經債權人
    起訴而送達訴狀，或依督促程序送達支付命令，或為其他相
    類之行為者，與催告有同一之效力。遲延之債務，以支付金
    錢為標的者，債權人得請求依法定利率計算之遲延利息。應
    付利息之債務，其利率未經約定，亦無法律可據者，週年利
    率為5％，民法第229條第2項、第233條第1項前段、第203條
    分別定有明文。是林玫英就前揭金額請求自起訴狀繕本送達
    翌日即108年5月31日起（見原審卷第55頁送達證書）至清償
    日止，按週年利率5％計算之利息，於法有據。
五、綜上所述，林玫英依所有權及侵權行為之法律關係，請求陳
    龍欽應依系爭報告玖鑑定分析結論所示之修復方法及品名編
    號⑴至⑷所示之2樓修繕工程項目為漏水修復工程，至修復為
    止，並應給付17,695元，及自108年5月31日起至清償日止，
    按週年利率5％計算之利息，為有理由，應予准許；逾此部分
    之請求，則無理由，不應准許。原審就超過上開應准許部分
    ，為陳龍欽敗訴之判決，並為假執行之宣告，即有未洽，陳
    龍欽上訴意旨就此部分求予廢棄改判，為有理由，爰廢棄改
    判如主文第1、2項所示。至原審就上開不應准許部分，駁回
    林玫英就此部分之訴及假執行之聲請，就上開應准許部分，
    為陳龍欽敗訴之判決，並為假執行之宣告，並無不合。林玫
    英、陳龍欽上訴意旨指摘原判決各該部分不當，求予廢棄改
    判，為無理由，應駁回林玫英之上訴及陳龍欽就該部分之上
    訴。
六、本件事證已臻明確，兩造其餘攻擊防禦方法及證據，經審酌
    後與判決之結果不生影響，爰不一一論列。
據上論結，本件陳龍欽之上訴為一部有理由、一部無理由，林玫
英之上訴為無理由，依民事訴訟法第436條之1第3項、第450條、
第449條第1項、第79條，判決如主文。
中　　華　　民　　國　　111 　年　　4 　　月　　13　　日
                  民事第六庭  審判長法　官　許瑞東
　　　　　　　　　
                                    法　官　宋家瑋
　　　　　　　　　　　　　　　　　　　
                                    法　官　陳佳君
不得上訴。
中　　華　　民　　國　　111 　年　　4 　　月　　14　　日
                                    書記官  李淑卿